【裁判字號】    92,上易,174
【裁判日期】    920708
【裁判案由】    分割共有物
【裁判全文】
臺灣高等法院臺中分院民事判決                    九十二年度上易字第一七四號
      上  訴  人  甲○○
      訴訟代理人  丁○○
      上  訴  人  乙  ○
      被  上訴人  丙○○
右當事人間請求分割共有物事件，上訴人對於中華民國九十二年二月十七日臺灣彰化
地方法院九十一年度訴字第七四０號第一審判決提起上訴，本院判決如左：
      主      文
原判決廢棄。
兩造共有坐落彰化縣北斗鎮○○段一０一０地號、地目建、面積０‧０三七七公頃土
地，應分割為如附圖即彰化縣北斗地政事務所九十二年一月六日複丈成果圖乙案所示
：編號Ｈ、Ｍ、Ｎ部分面積各０‧００六八公頃、０‧００五四公頃、０‧００二二
公頃由上訴人乙○取得；編號Ｉ部分面積０‧００八０公頃由被上訴人丙○○取得；
編號Ｊ部分面積０‧００五二公頃由上訴人乙○與被上訴人丙○○按應有部分上訴人
乙○六０分之二七、被上訴人丙○○六０分之三三保持共有；編號Ｋ、Ｌ部分面積各
０‧００五０公頃、０‧００五一公頃由上訴人甲○○取得。
第一、二審訴訟費用由被上訴人丙○○負擔一００分之二九、上訴人乙○負擔一００
分之四四、上訴人甲○○負擔一００分之二七。
      事      實
一、上訴人甲○○聲明求為判決：(一)原判決廢棄。(二)被上訴人在第一審之訴駁回。(三)
    第一、二審訴訟費用由被上訴人負擔。其陳述略以：
  (一)被上訴人丙○○請求就坐落彰化縣北斗鎮○○段一０一０地號共有土地分割，係
    依民法第八百二十四條第二項規定。原審判決採如附圖乙案並非妥適。現今土地
    經濟價值偏低，原判決命上訴人甲○○應給付被上訴人丙○○新臺幣（下同）伍
    拾壹萬壹仟伍佰元，而乙○分得編號Ｈ部分行情較好，原判決命上訴人甲○○應
    給付乙○肆拾壹萬捌仟伍佰元，均屬不妥，顯失公平性。
  (二)上訴人及配偶林陳呅、兒子林益寬在系爭土地上之地上建築物均已取得合法登記
    或合法繳納房屋稅，被上訴人丙○○主張分割，其理由並非合法，上訴人反對分
    割，請求維持現狀。
二、上訴人乙○聲明求為判決：(一)原判決廢棄。(二)兩造共有坐落彰化縣北斗鎮○○段
    一０一０地號、地目建、面積０‧０三七七公頃土地應分割為如主文第二項所示
    。(三)訴訟費用由上訴人甲○○負擔。其陳述略以：
  (一)程序方面：原審被告之一甲○○，因不服原審判決逕提起上訴，按共同訴訟人中
    一人之行為，有利益於共同訴訟人者，其效力及於全體，民事訴訟法第五十六條
    第一項第一款定有明文，即學說實務均以上訴為有利於共有人之行為，故原審被
    告甲○○之上訴訴訟行為，其效力應及於同為被告之乙○，因此成為視同上訴人
    ，合先敘明。
  (二)實體方面：經查兩造就系爭共有土地並無不可分割之協議，且系爭土地亦無因物
    之使用目的不能分割，故視同上訴人乙○亦同意分割。又視同上訴人乙○業與被
    上訴人丙○○於九十二年六月十六日假陳世煌律師事務所洽談本案，經協商同意
    就兩造共有系爭土地，依如附圖即彰化縣北斗地政事務所九十二年一月六日複丈
    成果圖乙案所示方法分割：編號Ｈ、Ｍ、Ｎ部分面積各０‧００六八公頃、０‧
    ００五四公頃、０‧００二二公頃由視同上訴人乙○取得；編號Ｉ部分面積０‧
    ００八０公頃由被上訴人丙○○取得；編號Ｊ部分面積０‧００五二公頃由視同
    上訴人乙○與被上訴人丙○○按應有部分視同上訴人乙○六０分之二七、被上訴
    人丙○○六０分之三三保持共有；編號Ｋ、Ｌ部分面積各０‧００五０公頃、０
    ‧００五一公頃由上訴人甲○○取得。而視同上訴人乙○與被上訴人丙○○共不
    足八平方公尺，願拋棄不向上訴人甲○○請求補償。
三、被上訴人丙○○聲明求為判決：(一)原判決廢棄。(二)兩造共有坐落彰化縣北斗鎮○
    ○段一０一０地號、地目建、面積０．０三七七公頃土地應分割為如主文第二項
    所示。(三)訴訟費用由上訴人甲○○負擔。其陳述略以：
  (一)系爭土地為兩造共有，應有部分為被上訴人丙○○四０五一分之一二一六，上訴
    人甲○○四０五一分之一０００，視同上訴人乙○四０五一分之一八三五。而該
    土地兩造間並無不分割之約定，亦無依物之使用目的不能分割之情形，惟無法協
    議分割。
  (二)按共有物分割方法，須先就原物分配，於原物分配有困難時，則予變賣，以價金
    分配於各共有人。故共有物分割以原物分割為原則，變價分割為例外。而原物分
    割，亦可部分金錢補償，在共有人中有不能按應有部分受分配時，得金錢補償，
    足見金錢補償是不得已之措施，故分割方法若有須金錢補償，應儘量減少其補償
    範圍，方不致與原物分割原則相違背。原判決採乙案分割，但只顧及甲○○及其
    妻兒之房屋，將房屋占有之土地均分歸其所有，造成補償範圍過大，且甲○○財
    務困難，要取得補償不易，無異是以土地換取債權，對其他共有人顯失公平。
  (三)被上訴人丙○○已與視同上訴人乙○協商同意，就兩造共有系爭土地，依如附圖
    即彰化縣北斗地政事務所九十二年一月六日複丈成果圖乙案所示方法分割：編號
    Ｈ、Ｍ、Ｎ部分面積各０‧００六八公頃、０‧００五四公頃、０‧００二二公
    頃由視同上訴人乙○取得；編號Ｉ部分面積０‧００八０公頃由被上訴人丙○○
    取得；編號Ｊ部分面積０‧００五二公頃由視同上訴人乙○與被上訴人丙○○按
    應有部分視同上訴人乙○六０分之二七、被上訴人丙○○六０分之三三保持共有
    ；編號Ｋ、Ｌ部分面積各０‧００五０公頃、０‧００五一公頃由上訴人甲○○
    取得。而視同上訴人乙○與被上訴人丙○○共不足八平方公尺，願拋棄不向上訴
    人甲○○請求補償。
      理      由
一、本件為分割共有物之訴，其為訴訟標的之法律關係，對於共同訴訟之各人必須合
    一確定。上訴人甲○○一人提起之上訴，其效力依民事訴訟法第五十六條第一項
    第一款規定，及於同造未上訴之共同訴訟人乙○，故併列乙○為上訴人，合先敘
    明。
二、被上訴人丙○○起訴主張：坐落彰化縣北斗鎮○○段一０一０地號、地目建、面
    積０‧０三七七公頃土地為兩造共有，應有部分為被上訴人丙○○四０五一分之
    一二一六，上訴人甲○○四０五一分之一０００，視同上訴人乙○四０五一分之
    一八三五。而該土地兩造間並無不分割之約定，亦無依物之使用目的不能分割之
    情形，惟無法協議分割，因而求為以判決強制分割（另其併請求就分割結果命協
    同辦理分割登記，並交付其分得之土地部分，原審以其欠缺權利保護要件，且其
    所分得土地上之鐵架造平房，乃訴外人林益寬所建造，亦屬無據，均應不予准許
    ，因而駁回其訴部分，則未據其聲明不服）。
三、被上訴人丙○○主張之前揭事實，已據提出土地登記簿謄本、地籍圖謄本為證，
    並為上訴人甲○○、乙○所不爭執，堪信為真實。是其請求判決分割，即屬正當
    ，應予准許。而系爭土地地目建，土地使用分區為鄉村區乙種建築用地，西側隔
    寬約五‧五公尺之被上訴人丙○○與他人共有之同段一０一一地號土地（為交通
    用地）與省道台一線（中山路）相鄰，其上現有上訴人乙○所有三七三號加強磚
    造二層樓房屋（即現況圖編號５部分）、上訴人甲○○所有三七四號加強磚造二
    層樓房屋（即現況圖編號４部分）及其妻林陳呅所有三七四、三七五號加強磚造
    二層樓房屋（即現況圖編號２、３部分），與上訴人甲○○之子林益寬建造之鐵
    架造平房（即現況圖編號１部分），有被上訴人所提建物登記謄本可按，並經原
    審法官會同彰化縣北斗地政事務所派員勘測屬實，製有勘驗筆錄及九十一年八月
    二十六日複丈成果圖（即現況圖）附卷可稽，兩造對此現況復無爭執，亦堪認為
    實在。
四、被上訴人丙○○在原審請求依彰化縣北斗地政事務所九十二年一月六日複丈成果
    圖甲案所示方法分割，即圖示Ａ部分由伊取得，Ｂ、Ｆ、Ｇ部分由上訴人乙○取
    得，Ｃ、Ｄ、Ｅ部分由上訴人甲○○取得。上訴人乙○則請求依彰化縣北斗地政
    事務所九十二年一月六日複丈成果圖乙案所示方法分割，即編號Ｈ、Ｍ、Ｎ部分
    ，由伊取得，編號Ｉ部分被上訴人丙○○取得，編號Ｊ、Ｋ、Ｌ部分由上訴人甲
    ○○取得。原審採上訴人乙○請求之方案，依彰化縣北斗地政事務所九十二年一
    月六日複丈成果圖乙案分割，並命上訴人甲○○應分別補償被上訴人丙○○伍拾
    壹萬壹仟伍佰元、上訴人乙○肆拾壹萬捌仟伍佰元。惟原審判決，不僅未為上訴
    人甲○○所認同，即被上訴人丙○○亦認該判決只顧及甲○○及其妻兒之房屋，
    將房屋占有之土地均分歸上訴人甲○○所有，造成補償範圍過大，且甲○○財務
    困難，要取得補償不易，伊等無異是以土地換取債權，對其他共有人顯失公平等
    情。經查上訴人甲○○應有部分之面積為九十三平方公尺，如依原審判決所採分
    割方案，其取得編號Ｊ、Ｋ、Ｌ部分，面積高達一五三平方公尺，多出六十平方
    公尺，所命以金錢補償，復未為兩造所樂意接受，是上訴人甲○○對原審判決聲
    明不服，即屬有據。
五、茲據上訴人乙○及被上訴人丙○○具狀陳報稱：渠雙方協商同意，就兩造共有系
    爭土地，願依彰化縣北斗地政事務所九十二年一月六日複丈成果圖乙案所示方法
    分割：將編號Ｈ、Ｍ、Ｎ部分面積各０‧００六八公頃、０‧００五四公頃、０
    ‧００二二公頃由上訴人乙○取得；編號Ｉ部分面積０‧００八０公頃由被上訴
    人丙○○取得；編號Ｊ部分面積０‧００五二公頃由上訴人乙○與被上訴人丙○
    ○按應有部分上訴人乙○六０分之二七、被上訴人丙○○六０分之三三保持共有
    ；編號Ｋ、Ｌ部分面積各０‧００五０公頃、０‧００五一公頃由上訴人甲○○
    取得。而上訴人乙○與被上訴人丙○○共不足八平方公尺，均願拋棄不向上訴人
    甲○○請求補償等語。雖此分割方法仍為上訴人甲○○所反對，但未據提出其自
    認為較合理之分割方案，以供審酌，且系爭土地兩造間既無不分割之約定，亦無
    依物之使用目的不能分割之情形，上訴人甲○○請求維持現狀，自無足取。如採
    上訴人乙○及被上訴人丙○○雙方協商同意之上述方法分割，彼二人願拋棄上訴
    人甲○○多出八平方公尺之補償請求，亦可消除上訴人甲○○認現今土地經濟價
    值偏低，原判決所命補償有欠公平之疑慮。
六、綜上所述，本件上訴意旨指摘原審判決分割不當，求予廢棄改判，為有理由，自
    應由本院將原判決予以廢棄，仍依如附圖即彰化縣北斗地政事務所九十二年一月
    六日複丈成果圖乙案所示方法分割，惟將編號Ｈ、Ｍ、Ｎ部分面積各０‧００六
    八公頃、０‧００五四公頃、０‧００二二公頃由上訴人乙○取得；編號Ｉ部分
    面積０‧００八０公頃由被上訴人丙○○取得；編號Ｊ部分面積０‧００五二公
    頃由上訴人乙○與被上訴人丙○○按應有部分上訴人乙○六０分之二七、被上訴
    人丙○○六０分之三三保持共有；編號Ｋ、Ｌ部分面積各０‧００五０公頃、０
    ‧００五一公頃由上訴人甲○○取得。又本件係因分割共有物而涉訟，兩造之行
    為可認按當時之訴訟程度皆為伸張或防禦權利所必要，故訴訟費用由本院審酌兩
    造原應有部分之比例及上訴人甲○○分割後多出面積八平方公尺等情形，定其分
    擔如主文第三項所示。
七、本件事證已臻明確，兩造所提其餘攻擊防禦方法及舉證，與判決結果不生影響，
    爰不一一論述。
八、據上論結：本件上訴為有理由，依民事訴訟法第四百五十條、第七十八條、第八
    十一條、第八十五條第一項但書，判決如主文。
中      華      民      國    九十二    年      七      月      八      日
~B1民事第五庭審判長法  官  陳滿賢
~B2                法  官  朱  樑
~B3                法  官  古金男
右為正本係照原本作成。
不得上訴。
~B                書記官  王麗英
中      華      民      國    九十二    年      七      月      九      日
                                                                        Ｙ


司法院資訊處製作；財團法人民間司法改革基金會備份。
